【裁判字號】    89,上更(二),489
【裁判日期】    900423
【裁判案由】    違反貪污治罪條例等
【裁判全文】
臺灣高等法院臺南分院刑事判決        八十九年度上更 (二)字第四八九號     Ｃ
      上  訴  人
      即  被  告  丙  ○  ○
      指定辯護人  本院公設辯護人  戊  ○  ○
      上  訴  人
      即  被  告  甲  ○  ○
      選任辯護人  汪  玉  蓮  律師
右上訴人因違反貪污治罪條例等案件，不服臺灣嘉義地方法院八十七年度訴字第五○
七號，中華民國八十八年一月二十六日第一審判決（起訴案號：臺灣嘉義地方法院檢
察署八十六年度偵字第八一一六號、八十七年度偵字第一七九二號）提起上訴，判決
後經最高法院第二次發回更審，本院判決如左：
      主      文
原判決撤銷。
甲○○、丙○○共同連續依據法令從事公務之人員，利用職務上之機會，詐取財物，
甲○○處有期徒刑柒年貳月，褫奪公權參年；丙○○處有期徒刑伍年，褫奪公權參年
。
所得新台幣陸萬零捌佰元應予連帶追繳發還中國石油股份有限公司嘉義營運處，如全
部或一部無法追繳時，以其財產抵償之。
      事      實
一、甲○○係『中國石油股份有限公司』（下稱『中油公司』）嘉義營運處『大林加
    油站』站長，負責點收該加油站加油款及審核員工差假、工作日誌等業務，丙○○係『大林加油站』加油員，負責加油及收取加油款工作，均係依據法令從事公
    務之人員，均明知『中油公司』工作規則規定【代簽到者】以曠職論處及曠職之
    日不給薪資。緣甲○○自民國七十九年一月五日起，至同年十二月九日止，擔任
    『大林加油站』站長期間，明知丙○○沈溺大家樂賭博，時常未能簽到上班，甲○○與丙○○竟基於犯意之聯絡，意圖為自己不法之所有，並基於概括之犯意，
    於附表一所示丙○○未依時上班之際，由甲○○利用值班機會，於該日工作日誌
    代為簽到，登載於所掌管工作日誌公文書上，並完成製表蓋章，呈報『中油公司
    』嘉義營運處，或利用附表二所示輪休（或上、下午班不同班別）之際，前往『
    大林加油站』代丙○○上班，並於該日代理站長王文華、游清木、謝桃源、乙○○、劉俊云所掌管工作日誌上代丙○○簽到，使無犯意聯絡之王文華、游清木、
    謝桃源、乙○○、劉俊云審核工作日誌時，未將丙○○剔除，而將不實事實登載
    於職務上所掌工作日誌，並完成製表蓋章，呈報『中油公司』嘉義營運處，足以
    生損害於該營運處對於人事管理之正確性。且甲○○於休假代簽到後或虛應執行
    勤務二小時旋離開加油站，並未依時實際代執勤務，使該營運處人事、會計管理
    員陷於錯誤，誤認郭文宗按時上班，如數給與丙○○薪資（七十九年一月五日至
    六月卅日給予日薪九五五元，七月一日至十二月九日給予日薪一千零八十元），
    丙○○於翌日或他日與甲○○碰遇時，按未上班日數每日交付一千元予甲○○，
    計甲○○、丙○○共同利用職務上機會，以相同方式詐騙得逞六十次（七十九年
    一月五日至六月卅日計三十二次，七月一日至十二月九日二十八次，詳如附表）
    ，共詐得六萬零八百元。
二、案經法務部調查局嘉義市調查站移送臺灣嘉義地方法院檢察署檢察官偵查起訴。
      理      由
一、訊據上訴人即被告甲○○、丙○○雖供承於右揭時地依序擔任大林加油站站長、
    加油員時，曾多次由被告甲○○替丙○○「代為簽到」之事實，惟均矢口否認有
    共同利用職務上機會詐取財務之犯行，丙○○辯稱：伊因忘記簽到或因值勤地點
    與簽到處相距甚遠，致疏未簽到，然實際均有上班等語；甲○○則辯稱：案發當
    時工作日誌由員工相互代簽情形，相當普遍，僅為避免漏簽到後，尚須遠至嘉義
    營業處補簽到，因丙○○經常疏未簽到，始代丙○○簽到；且因伊住處離大林加
    油站甚近，乃利用休假中午時段至大林加油站幫忙，並非代班，俟員工用餐休息
    後再行離開，何況當時人力不足，丙○○不可能有未到班情形等語。
二、惟查：
（一）右揭事實迭據被告丙○○於嘉義市調查站及偵查中坦承不諱，並經證人即大林
      加油站代理站長游清木、王文華於嘉義市調查站偵訊時證述屬實，復有大林加
      油站工作日誌影本（內附甲○○代簽筆跡）六十份（見八十六年度偵字第八一
      一六號偵查卷第七九頁至第一三八頁），出勤簽到筆跡清查表（法務部調查局
      嘉義市調查站八十七年七月三十日嘉市肅字第八七三七四號函內附甲○○代簽
      到日期及次數統計）乙份在卷足資佐證。至被告等供稱七十九年一月五日起至
      同年十二月九日止，代丙○○簽到，以此方式詐領日薪資，共計僅二十次，與
      前揭工作日誌所載六十次不符，所謂僅約二十次顯係避重就輕之詞，不足採信
      。又被告丙○○七十九年一月五日至六月卅日之日薪為九五五元，七月一日至
      十二月九日之日薪為一千零八十元，有中油公司油品行銷事業部嘉南營業處（
      八九）嘉南人字第○一四－○一－一二七號函附本院卷可稽，公訴意旨認定丙○○日薪一千三百元，共詐得二萬六千元等情，亦與事實不符。是七十九年一
      月五日至六月卅日計三十二次，七月一日至十二月九日二十八次，依中油公司
      函復被告日薪計算，共詐得六萬零八百元，始為正確。至被告甲○○辯稱工作
      日誌責任分配欄與簽到簿之性質不同，固有證人丁○○證述在卷，惟依加油站
      管理手冊第二編汽車加油站經營管理第五章：「工作人員考勤及交接與結帳第
      六條之規定：工作人員上班應即於工作日誌簽到。站長、值班站長應於上班十
      分鐘後，即詳核上班同仁的出勤簽名」等情，有中油公司油品行銷事業部嘉南
      營業處（八九）嘉南嘉零○一四－○一－一三七號函附本院卷足憑，並經該公
      司人事課長（七十七年十二月至八十八年七月任人事課長）劉東光於本院九十
      年一月十七日訊問時證述在卷，故該工作日誌有簽到簿之性質，應由工作人員
      上班時於工作日誌簽到，應無疑義。
（二）其次參以本案乃被告丙○○遭他人投函檢舉後，「自行前往」嘉義市調查站投
      案，並坦述犯行，有其親筆所寫自白書乙份附卷足憑（詳八十六年度偵字第八
      一一六號卷第十頁）。按被告丙○○於嘉義市調查站偵訊時供稱：「我於七十
      九、八十年間因沈迷『大家樂』賭博，經常未上班及簽到」「（你未上班，站
      長劉景山、甲○○如何處理？）劉景山知道我參加『大家樂』賭博，常需計算
      牌支致無法上班，遂主動向我表示，叫我不用上班，但必須由我提供一日所得
      約一千元給他，．．．至七十九年元月間迄同年十二月我調至『大林加油站』
      ，我向甲○○表示毋須上班，且願比照劉景山之方式每次交付一千元，甲○○
      則表同意，我亦每次提供一千元給他」「（你於七十九年間共有幾次未上班而
      提供金錢給甲○○之情形？金額共若干？）前後次數詳細我並不清楚，僅記得
      約二十次，每次一千元，共計二萬元」「我均於翌日或下次碰面時於加油站辦
      公室親自以現金交付予甲○○，甲○○均當場收下．．．」「劉景山、甲○○
      為何能在你實際未上班之情形下，而能不被中油嘉義營業處查覺？）劉景山、
      甲○○職務係站長可以准假，遇有上級查勤時，渠等會以代理簽到，有事公出
      等理由來規避上級查勤」等語（詳八十六年度偵字第八一一六號卷第六頁正面
      第一行至第八行、背面最末行至第七頁正面第十行、第二十四背面至第二十五
      頁正面）。嗣於檢察官訊問時供稱：「自白書是我寫的，市調站所供實在」「
      ．．．除甲○○代我簽到外，因我沒有上班簽到習慣，有時由別人代簽」「（
      別人代簽有無收取你的賄款？）沒有，他們只是代我簽到，而有收取我的賄款
      只有甲○○及劉景山二人」等語（詳八十六年度偵字第八一一六號卷第二十四
      背面第二行、第十一行至第二十五頁正面第二行）。又證人即大林加油站代理
      站長游清木於嘉義市調查站偵訊時證稱：「（丙○○由你帶班時，有無確實上
      班？）有時沒有確實上班，而由他人代班」「我於甲○○休假時代理站長，甲○○即利用休假時代丙○○至加油站並代為簽到」「甲○○代丙○○上班大部
      分是至加油站簽完名後即離開，未實際上班，其餘部分情形是協助加油一、二
      小時後即離開」等語（詳嘉義市調查站卷第八頁正面第十二行至第十三行、背
      面第十二行至第九頁正面第三行）。另一位代理站長王文華亦於嘉義市調查站
      證稱：「（你擔任代理站長期間，丙○○有無確實上班？）大部分時間丙○○
      未確實上班，而由他人代班」「由站長甲○○代理」「站長甲○○於休假而由
      我代理時，其間若逢丙○○有班，甲○○均會至加油站代理丙○○上班並代丙○○簽到」「我身為代理站長，丙○○沒來上班而由甲○○代班並簽到，我均
      親自目睹」等語（詳嘉義市調查站卷第十三頁正面第一行至第十行）；足證被
      告丙○○前開自白，洵與事實相符，應可憑信。
（三）又本院前審審理中依被告丙○○選任辯護人之聲請，向嘉義市調查站調閱被告
      丙○○偵訊錄影帶顯示，並無刑求或威逼利誘情事，有勘驗筆錄之記載足按（
      詳本院前審卷第六十五頁正面），足證被告丙○○於本院調查中辯稱：伊自白
      書係遭調查員強逼所寫乙節，顯與事實不符，應無可採。
（四）次查被告甲○○代丙○○簽到之事實，有中油公司大林加油站工作日誌影本附
      卷足憑（詳八十六年度偵字第八一一六號卷第七十九頁至第一百三十八頁）。
      由前開大林加油站工作日誌記載顯示，除被告甲○○於值班時以站長身分替丙○○簽到外，甚至更於下班後由王文華、游清木、謝桃源、乙○○以代理站長
      值班時，仍然替被告丙○○簽到，此有嘉義市調查站八十七年七月三十日嘉市
      肅字第八七三七四號函檢送之『甲○○於輪休或不同班別代丙○○簽到清查表
      』乙份在卷足稽（詳八十六年度偵字第八一一六號卷第七十七頁至第七十八頁
      ）。其次參以檢察官偵訊時，命被告丙○○與甲○○當庭對質，被告丙○○仍
      堅稱確有未上班，而支付簽到款項一千元予甲○○情事（詳八十六年度偵字第
      八一一六號卷第三十六頁正面第二行），益證被告甲○○確有收取丙○○每日
      一千元不法代價，替丙○○簽到或虛應上班，以掩護被告丙○○未上班之事實
      ，至為明灼，否則被告甲○○豈有於休假或下班後，仍至『大林加油站』替丙○○簽到上班之理﹖
（五）復查證人即『中油公司』管理師龔清顯、丁○○、陳巖榮、陳乙慶雖分別於原
      審法院及本院前審調查中證稱：未查獲丙○○有簽到但未上班情形，渠等至各
      加油站主要查核其他業務，並非針對人員上班，因此人員方面僅核對工作日誌
      有幾名員工簽到，幾名員工上班，且並非經常查核，約一個月去一次等語（詳
      原審卷第廿九頁背面至第三十頁正面、本院卷第四十頁背面第一行至第五行）
      。以此衡之，被告甲○○既有於丙○○未上班簽到時，替被告丙○○簽到上班
      ，則『中油公司』嘉義營業處管理師龔清顯、丁○○、陳巖榮、陳乙慶偶而前
      往『大林加油站』業務檢查時，自難發現前開弊端，故證人龔清顯、丁○○、
      陳巖榮、陳乙慶前開證言內容，顯難資為有利於被告甲○○、丙○○之論據，
      另管理師視查加油站，僅查核打卡紀錄，是否有人代簽等，視查人員未必能知
      悉，已據管理師丁○○於本院證述明確，故其證言亦未能資為被告有利之論據
      。至證人王文華、游清木自偵查中以迄本院前審調查時翻異前詞，改稱：被告
      甲○○雖有替丙○○簽到，但被告丙○○均有實際上班乙節，顯係事後勾串迴
      護之詞，難以採信，又他人是否有幫被告丙○○簽到，並不能反證林繼文代丙○○簽到時，被告丙○○是否確有上班，證人乙○○之證言亦未能資為被告有
      利之證據。
（六）又『中油公司』政府股份既在百分之五十以上，屬國營事業機關，依大法官會
      議釋字第八號解釋意旨，其依法令從事於該公司職務之人員，自應認為刑法上
      所稱之公務員。被告甲○○、丙○○辯稱：渠等不具公務員身分，而無貪污治
      罪條例之適用乙節，揆諸前開說明，亦無可採。綜上所述，被告甲○○、丙○○前開所辯，無非飾卸刑責之詞，委無可採。被告甲○○、丙○○共同利用職
      務上機會詐取財物之犯行，事證明確，堪以認定。
三、按『戡亂時期貪污治罪條例』已於民國八十一年七月十七日修正為『貪污治罪條
    例』，並於同年月十九日生效施行，嗣於八十五年十月二十三日再度修正公布，
    並自同年月二十五日生效施行。被告甲○○、丙○○犯罪時間在該條例八十一年
    七月十七日及八十五年十月二十三日修正前，經比較修正前後新舊法有關利用職
    務上機會詐取財物規定，仍以八十一年七月十九日生效施行之貪污治罪條例較有
    利於被告甲○○、丙○○，依刑法第二條第一項但書規定，自應適用八十一年七
    月十九日生效施行之貪污治罪條例處斷。本件被告甲○○、丙○○分別依序為嘉
    義縣大林鎮『大林加油站』站長、加油員，甲○○負責負責點收該加油站加油款
    及審核員工差假、工作日誌等業務，丙○○則負責加油及收取加油款工作，業據
    渠等於嘉義市調查站偵訊時供明在卷，均係依據法令從事公務之人員。被告甲○○、丙○○均明知未上班不能領取薪資，竟於被告甲○○以大林加油站站長身分
    值班時，在工作日誌上故意為丙○○已簽到上班虛偽不實之登載，持以向『中油
    公司』申領薪資，或於被告甲○○輪休（或上、下午班不同班別）之際，復前往
    加油站虛偽代丙○○上班，並於工作日誌上代丙○○簽到，利用不知情代理站長
    王文華、游清木、謝桃源、乙○○、劉俊云所填載工作日誌，據以向『中油公司
    』騙取薪資，自足以生損害於『中油公司』。核被告甲○○、丙○○所為，均係
    犯刑法第二百十六條、第二百十三條、第二百十四條行使公務員登載不實罪、行
    使使公務員登載不實罪、修正前貪污治罪條例第五條第一項第二款利用職務上機
    會詐取財物罪。又渠等公務員登載不實及使公務員登載不實之低度行為，應各為
    渠等進而行使之高度行為所吸收，不另論以公務員登載不實及使公務員登載不實
    罪。該二人利用不知情代理站長王文華、游清木、謝桃源、乙○○、劉俊云填寫
    工作日誌，而申領丙○○薪資，屬間接正犯。又被告丙○○雖不具有大林加油站
    站長身分，但與被告甲○○共同實施公務員登載不實罪，依刑法第三十一條第一
    項規定，仍應以共犯論。被告甲○○、丙○○就前開犯行，互有犯意之聯絡及行
    為之分擔，均應論以共同正犯。又渠等行使公務員登載不實、行使使公務員登載
    不實及詐取財物先後多次犯行，時間緊接，所犯構成要件亦復相同，顯係基於概
    括之犯意反覆為之，均為連續犯，各應依法論以一罪，並加重其刑。所犯前開三
    罪，具有方法結果之牽連關係，應從一重按修正前即八十一年七月十九日生效施
    行貪污治罪條例第五條第一項第二款利用職務上機會詐取財物罪處斷。又被告丙○○於嘉義市調查站偵訊時即已自白其犯罪，有嘉義市調查站偵訊筆錄及自白書
    各乙份在卷足按，應依修正前貪污治罪條例第八條後段減輕其刑，並先加後減。
    又被告甲○○、丙○○犯罪延續至七十九年十二月九日，與中華民國八十年罪犯
    減刑條例適用限於在七十九年十月三十一日以前者不符，應無該減刑條例適用，
    併此敘明。
四、原審因認被告等犯行罪證明確予以論科固非無見，惟查被告丙○○七十九年一月
    五日至六月卅日之日薪為九五五元，七月一日至十二月九日之日薪為一千零八十
    元，原審依被告所供認定共日薪一千三百或一千四百元，與事實不符，已有可議
    ，又依法務部調查局嘉義市調查站所函送之工作日誌，其中為甲○○代簽到之筆
    跡者，計有六十份，原審依被告所供認定僅二十次，亦乏依據，故依六十次及被
    告丙○○當時之日薪計算，共詐得六萬零八百元，原審認詐取金額在五萬元以下
    ，依修正前貪污治罪條例第十一條第一項減輕其刑，自有違誤，被告上訴意旨否
    認犯罪，徒陳詞指摘原判決不當，雖無可取，然原判決既有可議，自應由本院將
    原判決撤銷改判。爰審酌被告丙○○沈溺大家樂賭博，時常未能簽到上班，甲○○竟違法掩護及犯罪後態度與所詐取之財物僅六萬零八百元，對國家所生之危害
    尚非重大等一切情狀，分別量處如主文所示之刑，並均依法宣告褫奪公權三年。
    至於被告甲○○、丙○○共同詐取財物六萬零八百元，併依修正前貪污治罪條例
    第九條規定，諭知追繳發還被害人中油公司嘉義營運處，如一部或全部無法追繳
    時，以其財產抵償之。
五、據上論斷，應依刑事訴訟法第三百六十九條第一項前段、第三百六十四條、第二
    百九十九條第一項前段，修正前貪污治罪條例第二條前段、第五條第一項第二款
    、第八條後段、第九條、第十六條、第十七條，刑法第十一條前段、第二條第一
    項但書、第二十八條、第三十一條第一項、第五十六條、第二百十六條、第二百
    十三條、第二百十四條、第五十五條、第三十七條第二項、罰金罰鍰提高標準條
    例第一條前段判決如主文。
本案經檢察官王碧霞到庭執行職務。
中    華    民    國      九十      年      四      月      二十三      日
                                  臺灣高等法院臺南分院刑事第四庭
                                      審判長法官  陳    義    仲
                                            法官  徐    財    福
                                            法官  宋    明    蒼
右正本證明與原本無異。
如不服本判決，應於判決送達後十日內向本院提出上訴狀，其未敘述理由者並應於提
出上訴狀後十日內向本院補提理由書（應附繕本)。
                                      法院書記官  余    素    美
中    華    民    國      九十      年      四      月      二十五      日
附錄法條：
刑法第二百十三條：公務員明知為不實之事項，而登載於職務上所掌之公文書，足以
                  生損害於公眾或他人者，處一年以上七年以下有期徒刑。
刑法第二百十四條：明知為不實之事項，而使公務員登載於職務上所掌之公文書，足
                  以生損害於公眾或他人者，處三年以下有期徒刑、拘役或五百元
                  以下罰金。
刑法第二百十六條：行使第二百十條至第二百十五條之文書者，依偽造、變造文書或
                  登載不實事項或使登載不實事項之規定處斷。
修正前貪污治罪條例第五條：有左列行為之一者，處七年以上有期徒刑，得併科新臺
                          幣二百萬元以下罰金：
                          第二款：利用職務上之機會，詐取財物者。


司法院資訊處製作；財團法人民間司法改革基金會備份。
